---
title: "Rapport - Statistique bayesienne"
btitle: ""
author: "Philippe Real"
date: '`r format(Sys.time(), " %d %B, %Y")`'
abstract:
keywords: "R"
output:
  pdf_document:
    toc: yes
    toc_depth: 3
    fig_caption: yes
    keep_tex: yes
    number_sections: true
  word_document:
    toc: yes
  html_document:
    df_print: paged
    toc: yes
---

```{r install.librairies, eval=FALSE, include=FALSE}
# install.packages("evd")
# install.packages("evir")
# install.packages("ismev")
# install.packages("fExtremes")
# install.packages("extRemes")
# install.packages("fitdistrplus")
# install.packages("chron")
# install.packages("lubridate")
# library(forecast)
# install.packages("fGarch")
# install.packages("caschrono")
# install.packages("FinTS")
# install.packages("xts")
# install.packages("zoo")
# install.packages("tidyverse")
# install.packages("dyplr")

```

```{r librairies, echo=FALSE, message=FALSE, warning=FALSE}
rm(list=ls())
library(stats)
library(tidyverse)
#library(dyplr)

density.plot=function(x,position="topleft",legende=FALSE,...)
{
 H<-hist(x,sub=NULL,ylab="densité",freq=FALSE, ...)
 abline(v=0,lwd=2)
 rug(x,ticksize=0.01)
 xmin=par()$usr[1];xmax=par()$usr[2]
 tab<-seq(xmin,xmax,0.002)
 lines(tab,dnorm(tab,mean(x),sd(x)),col="red",lty=2,lwd=2)
 lines(density(x),lwd=2,col="orange")
 if(legende)
 lg0=c("estimation n.p. de la densité","estimation d'une gaussienne")
 legend(position,legend=,lg0,lty=c(1,2),lwd=2, col=c("orange","red"),cex=0.9) 
}

var.marg.est<-function(mod){
 param.estim=mod@fit$par
 std.estim=mod@fit$se.coef
 k<-which(names(param.estim)=="omega")
 value=param.estim[k]/(1-sum(param.estim[(k+1):length(param.estim)]))
 cat("variance marginale : ",value,"\n")
 }

```


\pagebreak

# Introduction


## Lecture des données - description statistique

```{r echo=FALSE, fig.height=5, fig.width=15, message=FALSE, warning=FALSE}
dataMutations_d <-read.table("mutations.csv", sep=",", dec=".",header=T, na.strings = "null")
dataMutations_d<- mutate(dataMutations_d, dept = as.factor( substr(as.character(commune),1,2)))

```


```{r echo=FALSE}
summary(dataMutations_d)
```

```{r echo=FALSE}
head(dataMutations_d)
```


```{r echo=FALSE}

```

# Régression linéaire

On propose d'abord un modèle linéaire gaussien. On cherche à expliquer le nombre de points nécessaire à une mutation (colonne Barre) par les caractéristiques du lycée.

## Régression linéaire bayésienne et interprétation les coéfficients obtenus


caractéristiques du lycée

code_etablissement
etablissement
ville
commune




```{r echo=FALSE}

y = dataMutations_d[,"Barre"]
data.lyc<-cbind( as.character(dataMutations_d[,"Matiere"]),
         as.character(dataMutations_d[,"etablissement"]),
         as.character(dataMutations_d[,"ville"]),
         as.character(dataMutations_d[,"commune"]),
         as.character(dataMutations_d[,"dept"]),
         as.numeric(dataMutations_d[,"Barre"])
         )

colnames(data.lyc) <- c("Matiere", "etablissement","ville","commune","dept","Barre")

data.lyc<-as.data.frame(data.lyc)

data.lyc[,1] <- as.factor(data.lyc[,1])
data.lyc[,2] <- as.factor(data.lyc[,2])
data.lyc[,3] <- as.factor(data.lyc[,3])
data.lyc[,4] <- as.factor(data.lyc[,4])
data.lyc[,5] <- as.factor(data.lyc[,5])
data.lyc[,6] <- as.numeric(data.lyc[,6])

data.lyc<-as.data.frame(data.lyc)
head(data.lyc)
     
```


```{r echo=FALSE}
reg.f1 = lm(Barre ~ dept + ville , data=data.lyc)
summary(reg.f1)
```

```{r echo=FALSE}
reg.f1 = lm(Barre ~ . -code_etablissement -etablissement -Matiere -ville, data=dataMutations_d)
summary(reg.f1)
```


```{r echo=FALSE}

betahat = reg.f1$coefficients
residuals = reg.f1$residuals
s2 = t(residuals)%*%residuals

```

```{r echo=FALSE}

```


```{r echo=FALSE}
y = data[, 17]
X = as.matrix(data[, 2:16])
n = length(y)

#Q1
reg.f = lm(y~X)
summary(reg.f)
betahat = reg.f$coefficients
residuals = reg.f$residuals
s2 = t(residuals)%*%residuals

X = cbind(1, X) # on ajoute une colonne de 1 pour beta_0
```



```{r echo=FALSE}

```

```{r echo=FALSE}

```

## Choix des covariables et comparaison au résultat obtenu par une analyse fréquentiste.

Choisir les covariables significatives. 
Comparer au résultat obtenu par une analyse fréquentiste.
Afin de réduire le coût computationnel, il peut être intéressant d'éffectuer une présélection des covariables considérées.

### Choix des covariables

```{r echo=FALSE}

```


```{r echo=FALSE}

```

### Comparaison au résultat obtenu par une analyse fréquentiste

```{r echo=FALSE}

```


```{r echo=FALSE}

```


### Préselection des covariables

```{r echo=FALSE}

```



# Loi de Pareto

On ignore maintenant les covariables, et on s'intéresse uniquement à la loi du nombre de points nécessaire (colonne Barre). La loi gaussienne peut paraître peu pertinente pour ces données : on va plutôt proposer une loi de Pareto. Pour $m > 0$ et $\alpha > 0$, on dit que $Z  Pareto(m; \alpha)$ si $Z$ est à valeurs dans $[m;+1[$ de densité:

```{r echo=FALSE}

```

## Package R pour générer des réalisation d'une loi de Paréto

```{r echo=FALSE}

```

```{r echo=FALSE}
#library(evd)
#library(evir)
#library(ismev)
#library(fExtremes)

library(extRemes)
# install.packages("extRemes")
```



```{r GPD, echo=FALSE, fig.height=4, fig.width=15}
par(mfrow=c(1,2))
x <- seq(0,10, by =0.05)
plot(x, devd(x, 1, 1, -0.5, 1, type="GP"), type="l", col="blue", lwd=1.5,ylab="GP df", main="Global Pareto distibutions - GPD")
lines(x, devd(x, 1, 1, 0, 1, type="GP"), col="lightblue", lwd=1.5)
lines(x, devd(x, 1, 1, 0.5, 1, type="GP"), col="darkblue", lwd=1.5)

legend("topright", legend=c("Beta", "Exponential", "Pareto"),col=c("blue", "lightblue", "darkblue"), bty="n", lty=1, lwd=1.5)

plot(x, devd(x, 1, 0.5, -0.5, 1, type="GP"), type="l", col="blue", lwd=1.5,
ylab="GP df", main="Différents paramètres de dimensionnement")
lines(x, devd(x, 1, 1, 0, 1, type="GP"), col="lightblue", lwd=1.5)
lines(x, devd(x, 1, 2, 0.5, 1, type="GP"), col="darkblue", lwd=1.5)
#lines(x, devd(x, 1, 3, 0.5, 1, type="GP"), col="darkblue", lwd=1.5)
legend("topright", legend=c("Beta", "Exponential", "Pareto"),col=c("blue", "lightblue", "darkblue"), bty="n", lty=1, lwd=1.5)
text(2,1.6,expression(a == -0.5))
text(0.5,1,expression(a == 1))
text(0.5,0.1,expression(a == 2))
```



```{r GPD, echo=FALSE, fig.height=4, fig.width=15}
par(mfrow=c(1,2))
x <- seq(0,10, by =0.05)
plot(x, devd(x, 1,  1, 0.5, 1, type="GP"), type="l", col="blue", lwd=1.5,ylab="GP df", main="Global Pareto distibutions - GPD - pour différents alpha")
lines(x, devd(x, 1, 1, 2, 1, type="GP"), col="lightblue", lwd=1.5)
lines(x, devd(x, 1, 1, 5, 1, type="GP"), col="darkblue", lwd=1.5)


legend("topright", legend=c("Pareto alpha=0.5", "Pareto alpha=2", "Pareto alpha=5"),col=c("blue", "lightblue", "darkblue"), bty="n", lty=1, lwd=1.5)

plot(x, devd(x, 1, 0.5, 0.5, 1, type="GP"), type="l", col="blue", lwd=1.5,ylab="GP df", main="Différents paramètres de dimensionnement")
lines(x, devd(x, 1, 1, 0.5, 1, type="GP"), col="lightblue", lwd=1.5)
lines(x, devd(x, 1, 2, 0.5, 1, type="GP"), col="darkblue", lwd=1.5)
legend("topright", legend=c("Pareto a=0.5", "Pareto a=1", "Pareto a=2"),col=c("blue", "lightblue", "darkblue"), bty="n", lty=1, lwd=1.5)
text(2,1.6,expression(a == 0.5))
text(0.5,1,expression(a == 1))
text(0.5,0.1,expression(a == 2))
```

## Choix d'une loi à priori pour $\alpha$



- Loi de paréto : $ $f(z\mid \alpha,m) = \alpha \frac{ m^\alpha}{z^{\alpha+1}}\mathbb{1_{[{m,+\infty}[}}$ 

$f(z\mid \alpha,m) \propto \alpha e^{\alpha log(m/z)}$

$\sim$

A une constante multiplicative près et après transformation en log, on reconnaît une loi exponentielle de paramètre $\alpha$ 
On peut prendre une loi a priori de type $gamma$ de manière à avoir une loi conjuguée.


```{r echo=FALSE}

```

```{r echo=FALSE}

```

## Loi à postériori de $\alpha$

```{r echo=FALSE}

```

```{r echo=FALSE}

```

## Echantillon de la loi à postériori de $\alpha$

Par la méthode de votre choix, tirer un échantillon de la loi a posteriori de. 
Donner un intervalle de crédibilité à 95%.

```{r echo=FALSE}


```


```{r echo=FALSE}


```

## 8

```{r echo=FALSE}


```

```{r echo=FALSE}


```


